臺灣高等法院刑事判決　　　　　　　　　　　　　　九十年度上訴字第三五一六號
　　上　訴　人
　　即　被　告　甲○○
右上訴人因偽造文書案件，不服臺灣臺北地方法院九十年度訴字第六二二號，中華民
國九十年八月三十日第一審判決（起訴案號：臺灣臺北地方法院檢察署九十年度偵字
第一○一一號）提起上訴，本院判決如左：
    主  文
原判決撤銷。
甲○○行使偽造私文書，足以生損害於他人，處有期徒刑捌月。
    事  實
一、甲○○前於民國八十七年間因侵占案件，經臺灣臺中地方法院於八十七年九月二
    十四日以八十七年度易字第三七八六號判處有期徒刑七月，緩刑三年，於八十七
    年十月二十四日確定，在緩刑中（不構成累犯），猶不知悔悟，明知其於八十八
    年十二月二十七日已遭二十一世紀旅行社股份有限公司（下稱二十一世紀旅行社
    ）解除業務副理職務，不得再以二十一世紀旅行社名義對外從事招攬旅遊業務及
    簽訂旅遊契約，卻於八十九年六月間，仍以二十一世紀旅行社名義招攬乙○○等
    四人參加原訂八十九年八月十八日出團大陸九寨溝、張家界、貴陽十三日遊之旅
    行團，並收取乙○○所交付之新台幣（下同）十七萬六千元旅費，嗣該團因臨時
    於八十九年八月十七日以台胞證未下件無法出團為由取消，甲○○為圖補救安撫
    ，竟於翌日（八十九年八月十八日），持已盜蓋其於二十一世紀旅行社任職時取
    得之該公司之橢圓形印章於其上之二十一世紀旅行社印製之定型「國外旅遊契約
    書」，佯以二十一世紀旅行社名義，在臺北縣中和市○○路五六之一號一樓，與
    乙○○補簽訂國外旅遊契約，偽造上開國外旅遊契約書，足以生損害於二十一世
    紀旅行社，甲○○並於該契約書第三十二條加註「因台胞證未下件，而團員十五
    人及領隊無法成行，簽約依航空公司退款賠償為以據」等語，議定將全數旅費十
    七萬六千元退款匯入乙○○於華南銀行南永和分行之１６９─２０─00000
    00號帳戶內，嗣因甲○○尚欠九萬元旅費未履行退款，乙○○於八十九年十二
    月二十二日向二十一世紀旅行社主張給付，二十一世紀旅行社始查悉上情。
二、案經被害人二十一世紀旅行社訴請臺灣臺北地方法院檢察署檢察官偵查起訴。
    理  由
一、上訴人即被告王明經合法傳喚，無正當之理由不到庭，據其於本院訊問時固坦承
    於右揭時、地，自二十一世紀旅行社離職及招攬乙○○等四人參與系爭取消行程
    之旅行團等情，惟矢口否認曾以二十一世紀旅行社名義簽訂國外旅遊契約書，辯
    稱：伊沒有盜用印章，系爭國外旅遊契約書亦非伊簽立並拿給乙○○云云。
二、經查：
  (一)八十九年六月間，被告甲○○以二十一世紀旅行社名義招攬乙○○等四人參加原
    訂八十九年八月十八日出團大陸九寨溝、張家界、貴陽十三日遊之旅行團，嗣該
    團因臨時於八十九年八月十七日以台胞證未下件無法出團為由取消，被告甲○○
    為圖補救安撫，於翌日（八十九年八月十八日），持已蓋有二十一世紀旅行社之
    橢圓形印章之印文於其上之「國外旅遊契約書」，以二十一世紀旅行社名義，在
    臺北縣中和市○○路五六之一號一樓，與乙○○補簽訂國外旅遊契約，並於該國
    外旅遊契約書第三十二條加註「因台胞證未下件，而團員十五人及領隊無法成行
    ，簽約依航空公司退款賠償為以據」等語，議定將全數旅費十七萬六千元退款匯
    入乙○○於華南銀行南永和分行之１６９─２０─0000000號帳戶內等情
    ，業據證人乙○○證述綦詳，證人乙○○於偵訊時證稱：八月十八日甲○○以二
    十一世紀旅行社名義與伊簽訂國外旅行契約打算到大陸九寨溝，大陸之旅並未去
    成，甲○○稱其在二十一世紀旅行社工作。卷附國外旅行契約書是甲○○給伊的
    ，甲○○稱台胞證未被核下故無法出團，但是查證結果王正明當時並未申請伊的
    台胞證，是八十九年九月二十六日才去申請的；系爭國外旅遊契約書是甲○○拿
    到伊公司當場簽的，伊的證件在八十九年八月十八日前二個月就交給甲○○了，
    該國外旅遊契約書第三十二條所示因台胞證未下件，而團員十五人及領隊無法成
    行，簽約依航空公司退款賠償為以據等語是甲○○親簽，因為甲○○未出團，開
    票退錢給伊又跳票，伊才去找二十一世紀旅行社接觸，但二十一世紀旅行社說甲○○已經離職等語（見偵查卷第十三頁背面至第十四頁背面、第三十頁）；於原
    審訊問時證稱：系爭國外旅遊契約書是八十九年八月十八日早上在伊公司與被告
    簽的，該契約書上二十一世紀旅行社之橢圓形印章已經蓋好，契約書上有原子筆
    填寫的部分都是被告寫的，但是契約書上銀行帳號是伊寫的，因為被告欠伊錢，
    說要匯款給伊，八十九年這次去九寨溝、張家界等地方是伊主動找被告的，且被
    告都說他是二十一世紀旅行社的職員，這次四人參加共繳給被告十七萬六千元，
    於八十九年八月十四日繳清，後來於八十九年八月十七日，被告說台胞證未下來
    ，不能出團，被告說八月底前旅費會還伊，到了八十九年九月底才拿到一張發票
    日為同年十月二十五日的票，到期後又跳票，退票後，被告到同年十二月一日先
    還伊四萬六千元現金和二張各二萬元的支票，這二張二萬元支票有兌現，但是被
    告還有九萬元未還伊，到了八十九年十二月以後就聯絡不到被告，伊打電話到二
    十一世紀旅行社，旅行社的人說被告早在八十八年十二月就沒有任職於二十一世
    紀旅行社，八十九年八月十八日簽約當時被告說他是二十一世紀旅行社的人，拿
    已經蓋好二十一世紀旅行社印章的契約書與伊簽約等語（見原審卷第二十七頁至
    第三十頁）；於本院訊問時證稱：被告向伊招攬八十九年八月十八日出團大陸九
    寨溝、張家界、貴陽十三日遊之旅行團，是以二十一世紀旅行團名義向伊招攬的
    ，系爭國外旅遊契約書也是被告當場寫的；系爭國外旅遊契約書上第二十六條伊
    姓名、住址、身分證字號及電話是伊寫的，契約書上立契約書人（旅客姓名）欄
    和第三條、第四條、第五條是簽約當天甲○○在伊辦公室寫的，因伊在做其他事
    沒有看著甲○○寫，是甲○○寫完後才拿給伊看，但系爭國外旅遊契約書第三十
    二條後面加註「因台胞證未下件，而團員十五人及領隊無法成行，簽約依航空公
    司退款賠償為以據」是被告在伊辦公室當面寫的等語（見本院九十年十二月三日
    、九十一年二月二十五日、九十一年三月十四日訊問筆錄），並有國外旅遊契約
    書一份附卷（見偵查卷第四頁）可稽，參以被告與證人乙○○除此次旅行團取消
    ，尚欠九萬旅費未還糾紛外，素無怨隙，苟無其情，證人乙○○不可能設詞誣陷
    ，亦無為此區區金額偽造契約羅幟被告入罪之必要。再者，本院將系爭國外旅遊
    契約書、被告於本院九十一年二月二十五日訊問時當庭書寫字跡及被告甲○○於
    二十一世紀旅行社任職時書寫之客戶資料字跡送內政部警政署刑事警察局鑑定結
    果，系爭國外旅遊契約書上正面及背面第三十二條一、二項（即「因台胞證未下
    件，而團員十五人及領隊無法成行，簽約依航空公司退款賠償為以據」）之手寫
    字跡與被告甲○○書寫字跡相符，有該局九十一年四月八日刑鑑字第○九一○○
    六七二一○號鑑驗通知書附於本院卷可稽，是被告辯稱：系爭國外旅遊契約書非
    伊簽立云云，不足採信。
  (二)被告於八十八年十二月二十七日已遭二十一世紀旅行社解除業務副理職務等情，
    業據告訴人代表人丙○○指述綦詳，告訴人代表人丙○○於偵查指稱：甲○○於
    八十八年十二月二十七日離職，並有向觀光局報備，我們公司並沒有讓甲○○靠
    團等語（見偵查卷第十四頁）；於原審訊問時指稱：被告於八十八年十二月二十
    七日離職，公司有向觀光局報備異動，被告離職後我們就沒有再找過被告合作等
    語（見原審卷第十六頁），而被告亦坦承其於八十八年十二月二十七日自二十一
    世紀旅行社離職（見原審卷第三十一頁），並有二十一世紀旅行社八十八年十二
    月二十七日向臺北市政府交通局報備被告甲○○離職所製作之旅行業從業人員異
    動報告表，經臺北市政府交通局於八十八年十二月三十一日以北市交四字第八八
    二二二四○三○○號准予備查，有該報告表影本一紙附卷（見偵查卷第十七頁）
    可稽，足證被告於八十八年十二月二十七日離職後，即無權代理二十一世紀旅行
    社招攬旅遊業務及製作系爭國外旅遊契約書。又雖告訴人代表人丙○○於偵訊時
    指稱：系爭國外旅遊契約書是二十一世紀旅行社制式契約書，其上戳章不是二十
    一世紀旅行社所刻的印章云云（見偵查卷第十四頁被面、第十五頁）；於原審訊
    問時指稱：印章是被告自己盜刻的，不是公司刻給他的，公司之前授權給被告的
    印章公司已經收回云云（見原審卷第十六頁）；告訴代理人陳靜雯於本院九十年
    十二月三日訊問時指稱：系爭國外旅遊契約書上所蓋二十一世紀旅行社的印章不
    是伊公司的印章云云，而依告訴人代表人丙○○於偵查時所提出該旅行社業務副
    理規章一紙（見偵查卷第二十頁）所載授權被告任職時使用之公司章印文一枚與
    本案系爭國外旅遊契約上二十一世紀旅行社印文一枚，交互以觀，前者有刻註「
    海外旅遊契約專用章」，後者則無；且後者電話號碼較前者多出一組，二者顯不
    同，然被告否認有盜刻系爭國外旅遊契約書上二十一世紀旅行社印章，辯稱：
    系爭國外旅遊契約書上的章，是二十一世紀旅行社的印章，伊進二十一世紀旅行
    社前，已經很多人在用那個章，而業務部副理規章上面的印章，是伊進到二十一
    世紀任職的時候用的等語，查告訴代理人陳靜雯於偵訊時已指稱：系爭國外旅遊
    契約書上之戳章伊不確定是否為二十一世紀旅行社的等語（見偵查卷第三十頁）
    ；於本院九十一年三月十四日訊問時指稱：系爭國外旅遊契約書上所蓋印章伊不
    確定是否為二十一世紀旅行社的，二十一世紀旅行社沒有事前同意或授權此份契
    約書上蓋章，伊不知道被告有沒有叫刻印店的印匠盜刻此章等語；且告訴人代表
    人丙○○於原審訊問時亦陳稱：二十一世紀旅行社有系爭國外旅遊契約書上所蓋
    的印章，公司有授權主管這種章，但與被告擔任伊公司副理時公司所授權給他的
    圓戳章不同等語（見原審卷第三十二頁）；於本院九十一年二月二十五日訊問時
    陳稱：二十一世紀旅行社有系爭國外旅遊契約書上所蓋之印章，旅行社都有這樣
    的便章，伊不能肯定是不是這個章，被告離職後，二十一世紀旅行社沒有再授權
    被告使用這個章，不能確定被告是離職前或離職後使用這個章等語；於本院九十
    一年三月十四日訊問時指稱：伊不確定系爭國外旅遊契約書上所蓋印章是否為二
    十一世紀旅行社的，也不知道該印文是何人所蓋，二十一世紀旅行社沒有事前同
    意或授權此份契約書上蓋章，伊不知道被告有沒有叫刻印店的印匠盜刻此章等語
    ，是告訴人代表人丙○○、告訴代理人陳靜雯既均無法確認系爭國外旅遊契約書
    上所蓋二十一世紀旅行社印文是否為二十一世紀旅行社所有印章所蓋，僅能確認
    二十一世紀旅行社並未授權被告蓋用上開印章，此外，查無積極證據足以證明二
    十一世紀旅行社無系爭國外旅遊契約書上所蓋二十一世紀旅行社印文之印章，且
    查無積極証據足以証明該印章為被告所盜刻，是應認系爭國外旅遊契約書上所蓋
    二十一世紀旅行社印文係被告盜用二十一世紀旅行社印章所蓋。
  綜上所述，被告偽以二十一世紀旅行社名義簽定系爭國外旅行契約書並交由乙○○
  收受一節，至為灼然，其空言否認，應為事後卸責之詞，顯無足採，被告犯行洵堪
  認定。至被告聲請傳喚證人吳政鴻，然未舉明待證事項及提出證人之年籍、住居所
  資料，況本件事證已臻明確，本院核無再傳喚此證人之必要，附此敘明。
三、核被告甲○○所為，係犯刑法第二百十六條、第二百十條之行使偽造私文書罪。
    被告盜用印章之行為，係偽造私文書行為之一部行為；被告偽造私文書後持以行
    使，其偽造之低度行為，為行使之高度行為所吸收，均不另論罪。
四、原審認被告罪證明確，予以論罪科刑，固非無見，惟查原判決認定系爭國外旅遊
    契約書上所蓋二十一世紀旅行社印文係被告於不詳時、地委託不知情印匠盜刻二
    十一世紀旅行社之橢圓形印章後再偽蓋其上，即有未洽。被告上訴意旨猶執前詞
    否認犯罪，而指摘原判決不當，固不足取，惟原判決既有上開可議之處，自應由
    本院將原判決撤銷改判。爰審酌被告素行不佳、牟利犯罪之動機、目的、犯罪之
    手段、犯罪後否認犯行之態度等一切情狀，判處如主文第二項所示之刑。
五、被告王正明經合法傳喚，無正當之理由不到庭，爰不待其陳述，逕行判決。
據上論斷，應依刑事訴訟法第三百六十九條第一項前段、第三百六十四條、第二百九
十九條第一項前段、第三百七十一條，刑法第二百十六條、第二百十條，判決如主文
。
本案經檢察官劉斐玲到庭執行職務
中      華      民      國    九十一    年      四      月     三十     日
                              臺灣高等法院刑事第十五庭
                                  審判長法  官  房  阿  生
                                        法  官  蔡  光  治
                                        法  官  雷  元  結
右正本證明與原本無異。
如不服本判決應於收受送達後十日內向本院提出上訴書狀，其未敘述上訴之理由者並
得於提起上訴後十日內向本院補提理由書（均須按他造當事人之人數附繕本）。
                                        書記官  汪  志  剛
中      華      民  國    九十一    年       五     月      三      日
附錄：本案論罪科刑法條全文
中華民國刑法第二百一十條
 (偽造變造私文書罪)
偽造、變造私文書，足以生損害於公眾或他人者，處五年以下有期徒刑。
中華民國刑法第二百一十六條
 (行使偽造變造或登載不實之文書罪)
行使第二百十條至第二百十五條之文書者，依偽造、變造文書或登載不實
事項或使登載不實事項之規定處斷。
